臺灣高等法院刑事判決　　　　　　　　100年度上訴字第688號
上　訴　人
即　被　告　蔡承旻
選任辯護人　蔡銘書律師
上列上訴人即被告因偽造文書等案件，不服臺灣板橋地方法院99
年度訴字第3057號，中華民國99年12月30日第一審判決（起訴案
號：臺灣板橋地方法院檢察署99年度偵字第19032號），提起上
訴，本院判決如下：
    主  文
原判決撤銷。
蔡承旻共同行使偽造公文書，足以生損害於公眾及他人，處有期
徒刑壹年，扣案如附表編號1至4所示之物均沒收。
其他被訴詐害被害人陳裕蓉部分，無罪。
    事  實
一、蔡承旻前曾於民國99年間，因偽造文書等案件，經臺灣板橋
    地方法院以99年度訴字第2236號判決處有期徒刑1年2月確定
    （現正執行中，於本案不構成累犯）。詎仍不知警惕，竟於
    99年2月間受邀加入陳奕瑞、葉佳龍所組之詐騙集團擔任車
    手，另與於99年3月間受邀加入該詐騙集團之陳勝堯，4 人
    （即陳奕瑞、葉佳龍、陳勝堯、蔡承旻）共同基於意圖為自
    己不法所有而冒充公務員、行使偽造公文書以詐欺取財之犯
    意聯絡，先由該詐騙集團不詳年籍之成員於99年3月11日上
    午11時許，撥打電話予張洪美蓉，佯稱其等為「刑警」、「
    台灣台北地方法院張書華法官」、「台中地方法院法官」，
    向張洪美蓉詐稱「渠涉及國泰世華銀行及力霸掏空案，須依
    其等指示提領款項交予法院公證」，致張洪美蓉陷於錯誤，
    而於同日上午11時40分許，在台中市○○區○○路台中商銀
    提領新台幣（下同）1,500,000元後，前往該詐騙集團成員
    指定之台中市○○區○○路118巷口，由陳奕瑞假扮「刑警
    」在旁監視張洪美蓉之提領款項狀況、由陳勝堯把風注意周
    圍狀況，並由蔡承旻自稱「台中地方法院法官」，收取張洪
    美蓉交付之現金1,500,000元後，出示如附表編號3至4所示
    之偽造「台灣台北地方法院地檢署政務科公文」1紙（其上
    有偽造「張書華」、「李嘉明」私印文各1枚、「臺灣臺北
    地方法院政務科」公印文1枚）、偽造之「臺灣台北地方法
    院檢察署政務科偵查卷宗封面」1紙（其上有偽造「臺灣省
    臺北地檢署印」公印文1枚），主張其係台中地方法院法官
    ，執行監管業務，並交付予張洪美蓉收執以取信，再將詐得
    款項交予陳奕瑞保管。該詐騙集團成員於詐得前開款項後，
    食髓知味，復承前犯意，接續於同日中午12時40分許，以相
    同手法，詐騙張洪美蓉在台中市○○區○○路梧棲郵局提領
    800,000元後，交付現金800,000元予蔡承旻，蔡承旻即出示
    如附表編號1至2所示偽造之「台灣台北地方法院地檢署政務
    科公文」1紙（其上有偽造「張書華」、「李嘉明」私印文
    各1枚、「臺灣臺北地方法院政務科」公印文1枚）、偽造之
    「臺灣台北地方法院檢察署政務科偵查卷宗封面」1紙（其
    上有偽造「臺灣省臺北地檢署印」公印文1枚），主張其係
    台中地方法院法官，執行監管業務，並交付予張洪美蓉收執
    以取信，再回報葉佳龍行騙得逞，將詐得款項交予陳勝堯保
    管。陳奕瑞、陳勝堯則從詐得款項各抽取1%計算之不法利益
    。足生損害於司法人員依法執行職務及張洪美蓉。嗣張洪美
    蓉察覺有異，報警處理，始循線查獲。
二、案經新北市政府警察局移送台灣板橋地方法院檢察署檢察官
    偵查起訴。
    理  由
壹、有罪部分：
一、上揭事實，業據上訴人即被告蔡承旻（下稱被告）於原審、
    本院審理時坦承不諱，核與證人即共犯陳勝堯、陳奕瑞、葉
    佳龍、被害人張洪美蓉等人分別於警詢及偵查時供述、證述
    之情節相符，並有扣案偽造公文書、查獲照片等件在卷可稽
    ，足認被告自白核與事實相符，堪以採信。本案事證明確，
    被告犯行，洵堪認定。
二、核被告所為，則係犯刑法第158條第1項之僭行公務員職權罪
    、第216條、第211條之行使偽造公文書罪、第339條第1項之
    詐欺取財罪。被告及該詐騙集團成員在偽造偵查卷宗封面、
    政務科公文上偽造印文之行為，分別為偽造公文書之階段行
    為；而偽造公文書後復持以行使，其偽造之低度行為，應為
    其行使之高度行為所吸收，均不另論罪。被告與陳奕瑞、陳
    勝堯、葉佳龍、及該詐騙集團成員間，就本案事實犯行，彼
    等間有犯意聯絡及行為分擔，均為共同正犯。至被告係基於
    單一僭行公務員職權、行使偽造公文書以詐欺取財之犯意，
    觸犯上開數罪名，為想像競合犯，應從一重之行使偽造公文
    書罪處斷。
貳、無罪部分：
一、公訴意旨另略以：陳奕瑞、葉佳龍（由原審另行審結）依其
    等社會生活經驗及智識程度，均明知受他人指示收取款項，
    將成為詐欺集團詐取不法贓款之共犯，竟與真實年籍、姓名
    不詳、自稱「大哥」之成年男子及其所屬之詐騙集團成員，
    共同基於意圖為自己不法所有而冒充公務員、行使偽造公文
    書以詐欺取財之犯意聯絡，先由該詐騙集團成員於98年12
    月25日下午1時30分許，撥打電話予陳裕蓉，佯稱其等為「
    台北市政府警察局王姓警員、偵查隊隊長」、「台灣台北地
    方法院檢察署檢察官許永欽」等人，向陳裕蓉詐稱「渠所有
    之國泰世華銀行帳戶涉及力霸掏空案，須依其指示提領款項
    放入法院指定帳戶」，致陳裕蓉陷於錯誤，而於同日下午，
    在新北市○○區○○街大華郵局提領1,500,000元後，前往
    該詐騙集團成員指定之新北市○○區○○街176號前，由陳
    奕瑞開車接應葉佳龍，由葉佳龍自稱「台北地檢署法警」，
    收取陳裕蓉交付之現金1,500,000元，葉佳龍即出示偽造之
    「臺灣台北地方法院檢察署政務科偵查卷宗封面」1紙、「
    法務部行政執行假扣押處份命令」1紙（其上有偽造「臺灣
    臺北地方法院政務科」公印文1枚）等偽造公文書，主張其
    係台北地檢署法警，執行監管業務，並交付予陳裕蓉收執以
    取信，再將詐得款項交回予詐騙集團成員。陳奕瑞則從詐得
    款項抽取1%計算之不法利益。以上均足生損害於司法人員依
    法執行職務及陳裕蓉。嗣陳裕蓉察覺有異，報警處理，始循
    線查獲。因認被告此部分亦涉犯刑法第158條第1項之僭行公
    務員職權罪、第216條、第211條之行使偽造公文書罪、第
    339條第1項之詐欺取財等罪嫌云云。
二、按按犯罪事實應依證據認定之，無證據不得推定其犯罪事實
    ；被告或共犯之自白，不得作為有罪判決之唯一證據，仍應
    調查其他必要之證據，以察其是否與事實相符。又不能證明
    被告犯罪者，應諭知無罪之判決，刑事訟訴法第154條第2項
    、第156條第2項、第301條第1項分別定有明文。次按刑事訴
    訟法上所謂定犯罪事實之證據，係指足以認定被告確有犯罪
    行為之積極證據而言，該項證據自須適合於被告犯罪事實之
    認定，始得作為斷罪之資料，而認定不利於被告之事實，須
    依積極證據，苟積極證據不足為不利於被告事實之認定時，
    即應為有利於被告之認定，更不必有何有利之證據，最高法
    院29年上字第3105號、30年上字第816號分別著有判例可資
    參照。
三、訊據被告堅決否認有何此部分詐欺犯行，辯稱：渠並未參與
    此部分犯行等語。
四、公訴人認被告涉犯此部分罪嫌無非以共犯葉佳龍、陳奕瑞於
    偵查中之自白、被害人陳裕蓉之指訴、佐以卷附之「臺灣台
    北地方法院檢察署政務科偵查卷宗封面」、「台灣台北地方
    法院地檢署政務科公文」、台北縣政府警察局指認犯罪嫌疑
    人紀錄表、通聯調閱查詢單、行動電話監聽譯文等為其主要
    論據。
五、然查本件除據被告於原審99年12月27日準備程序及同日審理
    中概泛對於檢察官起訴事實予以承認外，惟本件遍查全卷並
    無被告涉犯此部分之證據，被害人陳裕蓉於檢察官99年7月2
    日之指認，亦僅指訴共犯葉佳龍涉犯此部分犯行，亦未指認
    本案被告涉犯此部分犯行（見1000號他影卷二所附該日訊問
    筆錄第4頁），即共犯陳奕瑞於原審99年11月12日準備程序
    中亦僅稱此部分伊有跟葉佳龍一起去等語（見原審影卷該日
    筆錄第3頁），亦未陳稱本案被告有涉犯此部分犯行。即檢
    察官起訴書就此部分犯罪事實之記載，亦均指行為人僅葉佳
    龍及不詳姓名之成年女子，原審判決書事實欄就此部分亦僅
    認定行為人係不詳姓名之成年男子、陳奕瑞、葉佳龍。另參
    以本案被告自承其參與該詐騙集團為99年2月間（見22275偵
    影卷99年8月17日警訊筆錄第4頁），而被害人陳裕蓉被詐騙
    之時間為98年12月間等情；堪認本案被告此部分其未參與此
    部分犯罪之所辯非不可採信。
六、此外復查無其他積極證據足資證明被告有何此部分犯行，是
    不能證明被告此部分犯罪，爰應為其此部分無罪之諭知。
參、對原審判決之評價及上訴之准駁：
    如上述，本案並無證據證明被告確有參與被害人陳裕蓉部分
    之犯行，原審就卷存證據資料，未詳予審認，僅憑本案被告
    於原審就檢察官起訴事實概泛承認之自白即遽以想像競合關
    係，對被告論以一罪並予科刑，顯有未洽。被告上訴意旨，
    執此指摘原判決不當，求予撤銷改判，為有理由，應由本院
    將原判決撤銷。爰審酌被告之素行、犯罪之動機、目的均僅
    為一己之私利、依詐騙集團成員指示擔任車手、詐取贓款，
    增加被害人尋求救濟及治安機關查緝犯罪之困難，危害被害
    人財產安全及社會治安，及犯罪後坦承犯行，態度尚屬良好
    等一切情狀，量處如主文第2項所示之刑，以示懲儆。扣案
    如附表編號1至4所示之偽造公文書，為該詐騙集團成員所有
    ，供其等與被告共犯本案犯罪所用之物，爰依刑法第38條第
    1項第2款規定沒收。至如附表編號1至4所示之偽造「臺灣臺
    北地方法院政務科」、「臺灣省臺北地檢署印」等公印文、
    偽造「張書華」、「李嘉明」等私印文，因已隨同該等偽造
    公文書沒收，爰不另依刑法第219條規定重複為沒收之宣告
    ，附此敘明。另檢察官就被害人陳裕蓉部分認與上開被害人
    張洪美蓉認係數罪，應予分論併罰，是不能證明被告就被害
    人陳裕蓉部分犯罪，爰應為其就被害人陳裕蓉部分無罪之諭
    知如主文第3項所示。
據上論斷，應依刑事訴訟法第369條第1項前段、第364條、第299
條第1項前段、第301條第1項前段，刑法第28條、第158條第1項
、第216條、第211條、第339條第1項、第55條、第38條第1項第2
款，刑法施行法第1條之1，判決如主文。
本案經檢察官孫冀薇到庭執行職務。
中    華    民    國   100    年    3     月    31    日
                  刑事第十八庭審判長法  官  吳鴻章
                                    法  官  汪梅芬
                                    法  官  林銓正
以上正本證明與原本無異。
如不服本判決，應於收受送達後10日內向本院提出上訴書狀，其
未敘述上訴之理由者並得於提起上訴後10日內向本院補提理由書
（均須按他造當事人之人數附繕本）「切勿逕送上級法院」。
                                    書記官  張淨卿
中    華    民    國   100    年    4     月    7     日
附表：
┌──┬──────────────────────────┐
│編號│ 應  沒  收  之  物  品  及  數  量                 │
├──┼──────────────────────────┤
│ 1  │偽造之台灣台北地方法院地檢署政務科公文壹紙（其上有偽│
│    │造「張書華」、「李嘉明」私印文各壹枚、「臺灣臺北地方│
│    │法院政務科」公印文壹枚，見99年度他字第1000號偵查卷二│
│    │第92頁）。                                          │
├──┼──────────────────────────┤
│ 2  │偽造之臺灣台北地方法院檢察署政務科偵查卷宗封面壹紙（│
│    │其上有偽造「臺灣省臺北地檢署印」公印文壹枚，見99年度│
│    │他字第1000號偵查卷二第93頁）。                      │
├──┼──────────────────────────┤
│ 3  │偽造之台灣台北地方法院地檢署政務科公文壹紙（其上有偽│
│    │造「張書華」、「李嘉明」私印文各壹枚、「臺灣臺北地方│
│    │法院政務科」公印文壹枚，見99年度他字第1000號偵查卷二│
│    │第94頁）。                                          │
├──┼──────────────────────────┤
│ 4  │偽造之臺灣台北地方法院檢察署政務科偵查卷宗封面壹紙（│
│    │其上有偽造「臺灣省臺北地檢署印」公印文壹枚，見99年度│
│    │他字第1000號偵查卷二第95頁）。                      │
└──┴──────────────────────────┘
附錄：本案論罪科刑法條全文。
中華民國刑法第211條
（偽造變造公文書罪）
偽造、變造公文書，足以生損害於公眾或他人者，處 1 年以上
7 年以下有期徒刑。
中華民國刑法第339條
（普通詐欺罪）
意圖為自己或第三人不法之所有，以詐術使人將本人或第三人之
物交付者，處 5 年以下有期徒刑、拘役或科或併科 1 千元以下
罰金。
以前項方法得財產上不法之利益或使第三人得之者，亦同。
前二項之未遂犯罰之。